---
title: "Qualifier les signalements de piqûres de tiques par analyses multivariées des données paysagères"
subtitle: "Analyse multivariée des paysages de piqûres de tiques avec CLC 2018"
author: "Djibril, Lucas, Samuel"

format:
  html:
    toc: true
    toc-depth: 2
    toc-title: "Sommaire"
    toc-location: left      # ← arborescence à gauche
    toc-expand: true        # optionnel : déplie les sections
    number-sections: true
    code-fold: show
    code-tools: true
    theme: cosmo
    highlight-style: github
    fig-width: 10
    fig-height: 8
    self-contained: true
    callout-icon: false
execute:
  warning: false
  message: false
  echo: false

editor: 
  markdown: 
    wrap: 72
---

**Introduction**

::: {.callout-important title="Contexe de l'étude"}

En France métropolitaine, les maladies vectorielles transmises par les tiques, et en particulier la borréliose de Lyme, constituent un enjeu croissant de santé publique. Entre 2019 et 2020, l’incidence de cette pathologie a augmenté de 20 %, atteignant plus de 60 000 cas annuels diagnostiqués **(CRMVT Paris-Région Nord)**. 

Cette évolution est étroitement liée aux effets du changement climatique, qui modifient les conditions bioclimatiques favorables au développement de la tique Ixodes ricinus, entraînant une extension spatiale de son aire de distribution et une prolongation de sa période d’activité sur le territoire métropolitain **(INRAE - Projet Climatick, 2024).**

Dans ce contexte, ce travail vise à caractériser spatialement les « paysages de piqûre » afin d’approfondir la compréhension de l’écologie spatiale des tiques. L’objectif est d’identifier et de cartographier des profils paysagers associés aux zones de forte exposition.

L’étude repose sur l’exploitation de la base de données Corine Land Cover (CLC) au sein d’un système d’information géographique (SIG), permettant l’extraction de métriques d’occupation du sol dans des buffers optimisés autour des points de signalement de piqûres. 

L’application de méthodes d’analyse multivariée conduit à la définition de typologies paysagères, offrant une confrontation objective entre les paysages analysés et les milieux déclarés, et contribuant ainsi à une meilleure compréhension spatiale de l’écologie des tiques.

:::
# Détermination de l'emprise optimale autour de point de piqûre

##configuration de workspace

```{r eval=FALSE}
library(reticulate)

py_require("pandas", action = "add")

py_require("matplotlib", action = "add")

py_require("seaborn", action = "add")

py_require("jupyter", action = "add")

py_require("geopandas", action = "add")


```

```{python}
import pandas as pd
import geopandas as gpd
import numpy as np
import matplotlib.pyplot as plt
import seaborn as sns
```

## Nettoyage de données

**Chargement de données CSV**

```{python}
## Lecture
df = pd.read_csv('../inputs/distance_chats-chiens_export_temp_v4.csv', sep=";", header=0, encoding='latin1')
#print(df.head())
```

**Conversion des types de variables "object" avec #N/D en float64**

```{python}
#import numpy as np

# Remplacer les '#N/D' par NaN (optionnel si les valeurs ne sont pas reconnues automatiquement)
#df['lat_dom'] = df['lat_dom'].replace('#N/D', np.nan) # semble optionnel

# Convertir en float64
df['lat_dom'] = pd.to_numeric(df['lat_dom'], errors='coerce')
df['lon_dom'] = pd.to_numeric(df['lon_dom'], errors='coerce')
df['distance(km)'] = pd.to_numeric(df['distance(km)'], errors='coerce')
df['code_postal'] = pd.to_numeric(df['code_postal'], errors='coerce').astype('Int64')

```

**Vérifier les types de variables**

```{python}
print(df.dtypes)
```

**Correction de la variable 'environnement'**

```{python}
# Correction de la colonne 'environnement'
df['environnement'] = df['environnement'].str.strip()  # supprimer les espaces en début/fin

# Remplacer les valeurs vides ou nulles par 'Autre'
df['environnement'] = df['environnement'].replace(["''", None], 'Autre')

# Uniformiser les doublons / variations de texte
df['environnement'] = df['environnement'].replace({
    'Jardin privé': 'Jardin privé ou parc municipal',
    'Jardin Privé': 'Jardin privé ou parc municipal',
    'Jardin privé ou parc municipal': 'Jardin privé ou parc municipal',
    'Prairie': 'Prairie',
    'Parc urbain': 'Jardin privé ou parc municipal',
    'Zone agricole cultivée': 'Zone agricole cultivée',
    'Forêt': 'Forêt',
    'Autre': 'Autre'
})

# Vérifier le résultat
print(df['environnement'].value_counts())
```

**Sélection des enregistrements pour les chiens**

```{python}
## Filtrage sur le données de chien
df_dog = df[df['qui_pique'] == 'Chien']
df_dog.shape
```

**Compte des valeurs non manquantes par colonne**

```{python}
# Compte des valeurs non manquantes par colonne
nb_enregistrements_par_col = df_dog.count()
print(nb_enregistrements_par_col)
```

## Distance moyenne entre domicile et lieu des piqûres pour les chiens

**Extraction des distances pour les chiens**

```{python}
## Extraire les distances pour les chiens

dist_chiens = df_dog.loc[df['qui_pique'] == 'Chien', 'distance(km)'].dropna()


## Calcul des déciles

deciles_chiens = np.percentile(dist_chiens, np.arange(0, 110, 10))

# Arrondi à 2 chiffre décimal

deciles_chiens = np.round(deciles_chiens, 2)

# Création d'un DataFrame pour le tableau
tableau_deciles = pd.DataFrame({
    'Percentile (%)': np.arange(0, 110, 10),
    'Distance (km)': deciles_chiens
})

print(tableau_deciles)
```

::: {.callout-tip title="Analyse de la distribution des distances moyennes"}
L’analyse des percentiles de la distance moyenne met en évidence une distribution fortement asymétrique à droite. La majorité des observations correspond à des distances très courtes : la médiane est de 0,83 km et 70 % des distances sont inférieures à 2,36 km. Cette concentration près de zéro indique que le comportement dominant est celui de déplacements de courte portée.

En revanche, la présence de valeurs très élevées dans la partie supérieure de la distribution entraîne un étalement important. Alors que le 90ᵉ percentile atteint seulement 7,72 km, la valeur maximale observée s’élève à 834,19 km, révélant l’existence de cas rares et extrêmes.

Ces valeurs extrêmes influencent fortement la moyenne, qui devient peu représentative de la distance typique parcourue. Dans ce contexte, l’utilisation de la médiane et des percentiles apparaît plus pertinente pour décrire le comportement central de la population étudiée.
:::

**Comparaison de la distance moyenne sur 10 déciles et les 9 premiers déciles**

```{python}
## Moyenne de la distance totale pour les chiens

moyenne_chiens_10D = df_dog.loc[df_dog['qui_pique'] == 'Chien', 'distance(km)'].mean()

## Moyenne de la distance sur les 9 premiers déciles pour les chiens

# 1. Calcul du 9e décile
neuvieme_decile = np.percentile(dist_chiens, 90)

# 2. Calcul de la moyenne sur les 9 premiers déciles
moyenne_chiens_9D = df_dog.loc[df_dog['distance(km)'] <= neuvieme_decile, 'distance(km)'].mean()

print(f"Moyenne distance pour chiens (10 déciles) : {round(moyenne_chiens_10D,3)} km")
print(f"Moyenne distance pour chiens (9 déciles) : {round(moyenne_chiens_9D,3)} km")

```

::: {.callout-tip title="Synthèse de distances moyennes"}
La comparaison des distances moyennes calculées sur l’ensemble des déciles et sur les neuf premiers déciles met en évidence une différence substantielle. La distance moyenne incluant l’ensemble des observations s’élève à 8,419 km, tandis que celle calculée après exclusion du dixième décile est limitée à 1,383 km.

Cet écart marqué révèle une forte sensibilité de la moyenne aux valeurs extrêmes. En effet, les observations appartenant au dixième décile, correspondant aux 10 % de distances les plus élevées, exercent une influence disproportionnée sur la valeur moyenne globale.

Ces résultats confirment l’existence d’une distribution fortement asymétrique, dominée par une majorité d’observations de faible amplitude et une minorité de valeurs exceptionnellement élevées.

Ainsi, les distances associées aux neuf premiers déciles apparaissent relativement homogènes et reflètent plus fidèlement le comportement typique de la population étudiée.

Compte tenu de l’influence disproportionnée du dernier décile sur la moyenne, nous privilégions la moyenne tronquée aux 90% pour calculer rayon de 1.383 km autour de signalements des piqures de tique sur les chiens en France métropolitaine.
:::

## Geotraitement de données de signalements

**Création du GeoDataFrame avec géométrie**

```{python}
gdf_dog = gpd.GeoDataFrame(
    df_dog,
    geometry=gpd.points_from_xy(df_dog['lon_piq'], df_dog['lat_piq']),
    crs="EPSG:4326"
)
```

**Reprojection du GeoDataFrame en Lambert-93**

```{python}

gdf_dog_l93=gdf_dog.to_crs('EPSG:2154')
```

**Création de zone tampon de 1.300 km**

```{python}
# création de la nouvelle colonne (rayon)
gdf_dog_l93['rayon_m']=gdf_dog_l93.buffer(1300)
```

## Conversion de points en polygons

**Définir rayon_m comme géométrie principale**

```{python}
gdf_dog_l93['geometry'] = gdf_dog_l93['rayon_m']
```

**Vérification**

```{python}
print(gdf_dog_l93.geometry.head())
print(gdf_dog_l93.geom_type.unique())

```

**Suppression de la colonne rayon_m**

```{python}
#  
gdf_dog_l93 = gdf_dog_l93.drop(columns='rayon_m')
```

**Verifier les valeurs non maquantes**

```{python}
gdf_dog_l93.count()
```

## Export en format shapefile

**Renommer les colonnes avant export (pour rester lisible)**

```{python}
gdf_dog_l93 = gdf_dog_l93.rename(columns={
    'distance(km)': 'dist_km',
    'date_piqure_saisie': 'date_piq',
    'precision_geo': 'precision',
    'environnement': 'environ',
    'code_postal': 'code_post',
    'temperaturemin': 'temp_min',
    'temperaturemax': 'temp_max'
})
```

**Definition de dossier de sauvegarde**

```{python}
outputs='../outputs/rayon_chiens_1300m.shp'
```

**Sauvergarde en format SHP**

```{python}
gdf_dog_l93.to_file(outputs, driver='ESRI Shapefile')
```


# Analyse multivariée de l'occupation du sol

## Installation et chargement des packages

```{r setup}
# Liste des packages nécessaires
pkgs <- c(
  "sf", "terra", "exactextractr", "FactoMineR", "cluster",
  "factoextra", "dplyr", "tidyr", "ggplot2", "tmap",
  "knitr", "patchwork"
)

# Installation automatique si nécessaire
to_install <- setdiff(pkgs, rownames(installed.packages()))
if (length(to_install)) {
  install.packages(to_install, repos = "https://cloud.r-project.org")
}

# Chargement des bibliothèques
library(sf)
library(terra)
library(exactextractr)
library(FactoMineR)
library(factoextra)
library(cluster)
library(dplyr)
library(tidyr)
library(ggplot2)
library(tmap)
library(knitr)
library(patchwork)
```

## Chargement du raster CLC+ (EPSG:3035)

```{r load-raster}
# Chemin vers le raster
raster_path <- "C:/Users/geographie/Documents/Master-G2M/M2-G2M/Ptut_VG_B/processing/inputs/CLCplus_2018_010m.tif"
raster_clc <- rast(raster_path)

# Définition WKT pour EPSG:3035 (ETRS89 / LAEA Europe)
wkt3035 <- 'PROJCRS["ETRS89-extended / LAEA Europe",
  BASEGEOGCRS["ETRS89",
    DATUM["European Terrestrial Reference System 1989",
      ELLIPSOID["GRS 1980",6378137,298.257222101]],
    PRIMEM["Greenwich",0]],
  CONVERSION["Lambert Azimuthal Equal Area",
    METHOD["Lambert Azimuthal Equal Area"],
    PARAMETER["Latitude of natural origin",52],
    PARAMETER["Longitude of natural origin",10],
    PARAMETER["False easting",4321000],
    PARAMETER["False northing",3210000]],
  CS[Cartesian,2],
    AXIS["easting (X)",east],
    AXIS["northing (Y)",north],
    LENGTHUNIT["metre",1],
  ID["EPSG",3035]]'

# Assigner la projection si manquante
if (is.na(crs(raster_clc)) || crs(raster_clc) == "") {
  crs(raster_clc) <- wkt3035
}

# Vérifications
cat("📊 Résolution:", res(raster_clc), "m\n")
cat("🗺️  Projection:", as.character(crs(raster_clc, proj = TRUE)), "\n")
```

## Chargement de points signalement de piqure de tique sur le chien

```{r load-signalements}
# Lecture du shapefile des signalements
signalements <- st_read("C:/Users/geographie/Documents/Master-G2M/M2-G2M/Ptut_VG_B/processing/outputs/rayon_chiens_1300m.shp", quiet = TRUE)

# Reprojection vers EPSG:3035 si nécessaire
if (st_crs(signalements) != crs(raster_clc)) {
  signalements <- st_transform(signalements, crs(raster_clc))
}

cat("🏘️  Nombre de signalements:", nrow(signalements), "\n")
```

## Extraction des statistiques par signalements

Extraction du pourcentage de chaque classe CLC+ par signalements avec
`exactextractr`.

```{r extract-stats}
results_df <- exactextractr::exact_extract(
  raster_clc,
  signalements,
  fun = function(values, coverage_fractions) {
    # Création d'un dataframe valeurs × poids
    df <- data.frame(val = values, w = coverage_fractions)

    # Filtrer uniquement les classes CLC+ valides (1-11)
    df <- df[!is.na(df$val) & df$val %in% 1:11, ]

    # Si aucune donnée, retourner des zéros
    if (nrow(df) == 0) return(rep(0, 11))

    # Agréger par classe et calculer les pourcentages
    agg <- aggregate(w ~ val, df, sum)
    pct <- numeric(11)
    pct[agg$val] <- 100 * agg$w / sum(agg$w)

    return(pct)
  },
  progress = FALSE
)
```

## Assemblage des résultats

```{r assemble-results}
# Vérifier si transposition nécessaire
if (is.matrix(results_df) &&
    nrow(results_df) == 11 &&
    ncol(results_df) == nrow(signalements)) {
  results_df <- t(results_df)
}

# Conversion en data.frame
results_df <- as.data.frame(results_df)
colnames(results_df) <- paste0("class_", 1:11)
rownames(results_df) <- NULL

# Vérification des dimensions
stopifnot(nrow(results_df) == nrow(signalements))

# Fusion avec les données communales
signalements_clc <- dplyr::bind_cols(signalements, results_df)

# Aplatissement des colonnes si nécessaire (format liste)
class_cols <- paste0("class_", 1:11)
for (cc in class_cols) {
  x <- signalements_clc[[cc]]
  if (is.list(x)) x <- unlist(x, recursive = TRUE, use.names = FALSE)
  x <- suppressWarnings(as.numeric(x))
  if (length(x) < nrow(signalements_clc)) {
    x <- rep_len(x, nrow(signalements_clc))
  }
  signalements_clc[[cc]] <- x
}

cat("✅ Extraction terminée pour", nrow(signalements_clc), "signalements\n")
```

## Taux de couverture moyenne par clc

```{r}
clc_labels <- c(
  "Surfaces arti.",
  "Feuillus",
  "Conifères",
  "Forêts mixtes",
  "Arbustive/herbacée",
  "Prairies",
  "Cultures",
  "Zones humides int.",
  "Zones humides côt.",
  "Plans d'eau",
  "Espaces marins"
)
```


```{r stats-global}
library(sf)
library(dplyr)
library(knitr)
library(kableExtra)

# ── Labels CLC ─────────────────────────────────────────────
clc_labels <- c(
  "1. Surfaces artificialisées",
  "2. Forêts de feuillus",
  "3. Forêts de conifères",
  "4. Forêts mixtes",
  "5. Végétation arbustive/herbacée",
  "6. Prairies",
  "7. Terres arables / Cultures",
  "8. Zones humides intérieures",
  "9. Zones humides côtières",
  "10. Plans d'eau",
  "11. Espaces marins"
)

# ── Calcul des moyennes par classe CLC (%) ─────────────────
moyennes_vec <- signalements_clc |>
  st_drop_geometry() |>
  select(starts_with("class_")) |>
  summarise(across(everything(), ~ mean(.x, na.rm = TRUE))) |>
  unlist(use.names = FALSE)

# ── Vérification de cohérence ──────────────────────────────
stopifnot(length(moyennes_vec) == length(clc_labels))

# ── Tableau final ──────────────────────────────────────────
df_tab <- tibble::tibble(
  Classe  = clc_labels,
  Moyenne = round(moyennes_vec, 2)
)

# ── Tableau stylisé (tri décroissant) ──────────────────────
df_tab |>
  arrange(desc(Moyenne)) |>
  kable(
    align = c("l", "r"),
    col.names = c("Type d'occupation du sol", "Moyenne (%)"),
    caption = "📈 Statistiques moyennes par classe CLC"
  ) |>
  kable_styling(
    bootstrap_options = c("striped", "hover", "condensed"),
    full_width = FALSE,
    position = "left",
    font_size = 14
  ) 
```

::: {.callout-tip title="Analyse de taux de couverture par classe CLC 2018"}
L'analyse de la répartition moyenne des classes d'occupation du sol dans
les rayon de 1,3 km autour de point de signalement de piqûre de tique
révèle trois points majeurs :

-   Dominance des milieux ouverts et forestiers : Le territoire est
    majoritairement marqué par les forêts de conifères (29,48 %) et les
    prairies (25,75 %). À elles seules, ces deux classes représentent
    plus de la moitié de la surface moyenne étudiée, suggérant un
    paysage à forte composante naturelle ou semi-naturelle.

-   Empreinte humaine significative : Les activités humaines occupent
    une place importante avec un équilibre quasi parfait entre les
    terres arables/cultures (16,51 %) et les surfaces artificialisées
    (16,30 %). Ce taux d'artificialisation est relativement élevé,
    indiquant une présence urbaine notable.

-   Marginalité des milieux humides et mixtes : Les zones humides
    (intérieures et côtières), les espaces marins et les forêts mixtes
    sont quasi absents ou très localisés (proches de 0 %). De même, les
    forêts de feuillus (7,66 %) sont nettement moins représentées que
    les conifères, ce qui peut refléter une spécificité biogéographique
    ou une gestion forestière ciblée.

-   Grossomodo, il s'agit d'un territoire contrasté, dominé par un duo
    "Conifères-Prairies", mais soumis à une pression anthropique
    (urbaine et agricole) qui couvre un tiers de la surface totale.
:::

**Conversion de polygon vers point**

```{r}
signalements_clc <- suppressWarnings(
  signalements_clc %>% st_centroid()
)

```

## Analyse en Composantes Principales (ACP)

### Calcul de l'ACP

```{r pca-compute}
# Extraction des données pour l'ACP (sans géométrie)
data_pca <- signalements_clc %>%
  st_drop_geometry() %>%
  select(all_of(class_cols))

# ACP avec centrage et réduction
pca_res <- PCA(data_pca, scale.unit = TRUE, graph = FALSE)

# Résumé de la variance expliquée
cat("🔍 Variance expliquée par les 5 premiers axes (%):\n")
print(round(pca_res$eig[1:5, 2], 2))
cat("\n📊 Variance cumulée (5 axes):",
    round(pca_res$eig[5, 3], 2), "%\n")

```

## Éboulis des valeurs propres

```{r pca-scree}
p_scree <- fviz_eig(
  pca_res,
  addlabels = TRUE,
  barfill = "#2E86AB",
  barcolor = "#1B4F72",
  linecolor = "grey40",
  ncp = 7,
  main = "Éboulis des valeurs propres",
  xlab = "Composante principale",
  ylab = "% de variance expliquée"
)
print(p_scree)

```

### Cercle des corrélations

```{r}
# Tes labels sans clés
clc_labels <- c(
  "Surfaces arti.",
  "Feuillus",
  "Conifères",
  "Forêts mixtes",
  "Arbustive/herbacée",
  "Prairies",
  "Cultures",
  "Zones humides int.",
  "Zones humides côt.",
  "Plans d'eau",
  "Espaces marins"
)

# 🔄 1. Remplacer les noms des variables dans les résultats PCA
colnames(pca_res$var$coord)   # juste pour vérifier
rownames(pca_res$var$coord) <- clc_labels
rownames(pca_res$var$contrib) <- clc_labels
rownames(pca_res$var$cos2)    <- clc_labels

# 🔵 2. Tracer le cercle des corrélations
p_circle <- fviz_pca_var(
  pca_res,
  col.var = "contrib",
  gradient.cols = c("#00AFBB", "#E7B800", "#FC4E07"),
  repel = TRUE,
  title = "Cercle des corrélations (axes 1 et 2)"
)

print(p_circle)

```

### Contributions des variables

```{r pca-contrib, fig.width=12, fig.height=5}
p_contrib1 <- fviz_contrib(pca_res, choice = "var", axes = 1, top = 11) +
  labs(title = "Contributions à l'axe 1")
p_contrib2 <- fviz_contrib(pca_res, choice = "var", axes = 2, top = 11) +
  labs(title = "Contributions à l'axe 2")

print(p_contrib1 | p_contrib2)
```

### Tableau de corrélation PCA et clases CLC

```{r loadings_table, results='asis'}
# Charger les bibliothèques nécessaires
library(knitr)
library(kableExtra)
library(dplyr)
library(tibble)

# Vérifier que pca_res existe et a la structure attendue
if (!exists("pca_res") || !("var" %in% names(pca_res)) || !("coord" %in% names(pca_res$var))) {
  stop("pca_res$var$coord n'existe pas. Vérifiez votre objet PCA.")
}

# Préparation des données
loadings <- as.data.frame(round(pca_res$var$coord[, 1:5], 3)) %>%
  rownames_to_column("Variable") # Ajoute les noms des variables comme colonne explicite

# Création du tableau formaté
loadings %>%
  kable(
    caption = "📊 Corrélations entre les classes et les 5 premiers axes",
    col.names = c("Variable", "Axe 1", "Axe 2", "Axe 3", "Axe 4", "Axe 5"),
    digits = 3,
    align = c("l", rep("r", 5))
  ) %>%
  kable_styling(
    bootstrap_options = c("condensed", "striped", "hover"),
    full_width = TRUE,
    font_size = 12
  ) %>%
  row_spec(0, bold = TRUE, background = "#f0f0f0")

```

::: {.callout-tip title="Analyse des Axes de l'ACP (Occupation du Sol)"}

Les axes présentés correspondent à des gradients d'occupation du sol
issus de l'Analyse en Composantes Principales (ACP). Chaque axe oppose
deux ensembles de milieux contrastés, interprétés sur la base des
charges composantes associées aux classes d'occupation du sol.

------------------------------------------------------------------------

**Axe 1 : Gradient Naturel/Boisé vs Agricole/Cultivé**

+-----------------+-----------------------+-----------------------+
| Polarité        | Description           | Charges               |
|                 |                       | Significatives        |
+=================+=======================+=======================+
| **Positive      | Milieux **Naturels**  | A r bustive/herbacée  |
| (+)**           | et **Semi-Naturels**  |                       |
|                 | (Boisés)              | :   +0.63             |
|                 |                       |                       |
|                 |                       | Forêts mixtes : +0.63 |
|                 |                       |                       |
|                 |                       | Z                     |
|                 |                       | ones humides côtières |
|                 |                       |                       |
|                 |                       | :   +0.29             |
+-----------------+-----------------------+-----------------------+
| **Négative      | Espaces **Agricoles   | Cultures : −0.527     |
| (−)**           | Ouverts**             | Prairies : −0.30      |
+-----------------+-----------------------+-----------------------+

**Interprétation :** Gradient le plus fort, opposant clairement
l'occupation du sol de type Naturel/Boisé à l'occupation de type
Agricole/Cultivé.

------------------------------------------------------------------------

**Axe 2 : Spécificité Forestière vs Agro-Artificiel**

Opposition Conifères/Feuillus vs Espaces Anthropisés

+-----------------+-----------------------+-----------------------+
| Polarité        | Description           | Charges               |
|                 |                       | Significatives        |
+=================+=======================+=======================+
| **Négative      | Milieux **Forestiers  | Conifères : −0.81     |
| (−)**           | Stricts**             |                       |
|                 |                       | Feuillus : −0.55      |
+-----------------+-----------------------+-----------------------+
| **Positive      | Milieux **Agricoles** | Cultures : +0.51      |
| (+)**           | et **Artificialisés** |                       |
|                 |                       | Prairies : +0.43      |
|                 |                       |                       |
|                 |                       | Surfaces              |
|                 |                       | artificialisées :     |
|                 |                       | +0.29                 |
+-----------------+-----------------------+-----------------------+

**Interprétation :** Oppose spécifiquement les zones forestières
(résineux et feuillus) aux zones soumises à l'activité humaine de type
Agricole et Urbain.

------------------------------------------------------------------------

**Axe 3 : Complexité Naturelle vs Artificialisation**

Milieux Naturels Hétérogènes vs Impact Anthropique

+-----------------+-----------------------+-----------------------+
| Polarité        | Description           | Charges               |
|                 |                       | Significatives        |
+=================+=======================+=======================+
| **Positive      | Milieux **Naturels    | Forêts mixtes : +0.43 |
| (+)**           | Complexes** et        |                       |
|                 | **Hétérogènes**       | A r b ustive/herbacée |
|                 |                       |                       |
|                 |                       | :   +0.42             |
+-----------------+-----------------------+-----------------------+
| **Négative      | Surfaces à **Impact   | Surfaces              |
| (−)**           | Anthropique**         | artificialisées :     |
|                 |                       | −0.72                 |
|                 |                       |                       |
|                 |                       | Plans d'eau : −0.49   |
+-----------------+-----------------------+-----------------------+

**Interprétation :** Oppose la complexité des milieux naturels
terrestres à l'emprise humaine (artificialisation) et aux plans d'eau
(souvent anthropiques).

------------------------------------------------------------------------

**Axe 4 : Gradient Littoral**

Espaces Marins vs Milieux Humides Intérieurs

+-----------------+-----------------------+-----------------------+
| Polarité        | Description           | Charges               |
|                 |                       | Significatives        |
+=================+=======================+=======================+
| **Positive      | **Espaces Marins**    | Espaces marins :      |
| (+)**           |                       | +0.45                 |
|                 |                       |                       |
|                 |                       | Conifères : +0.32     |
+-----------------+-----------------------+-----------------------+
| **Négative      | Milieux **Ouverts**   | Prairies : −0.51      |
| (−)**           | et **Humides**        |                       |
|                 |                       | Z ones humides        |
|                 |                       | côtières              |
|                 |                       |                       |
|                 |                       | : −0.41               |
+-----------------+-----------------------+-----------------------+

**Interprétation :** Influencé par la distance à la mer, il oppose les
Espaces Marins (et secondairement les conifères) à certains milieux
ouverts et humides côtiers.

------------------------------------------------------------------------

**Axe 5 : Maritimité vs Agriculture Intérieure**

Opposition Marine/Agricole

+-----------------+-----------------------+-----------------------+
| Polarité        | Description           | Charges               |
|                 |                       | Significatives        |
+=================+=======================+=======================+
| **Positive      | **Espaces Marins**    | Espaces marins        |
| (+)**           | (Exclusif)            |                       |
|                 |                       | :   +0.58             |
+-----------------+-----------------------+-----------------------+
| **Négative      | Milieux **Agricoles   | Prairies : −0.42      |
| (−)**           | Ouverts** (Intérieur) |                       |
|                 |                       | Cultures : −0.42      |
+-----------------+-----------------------+-----------------------+

**Interprétation :** Axe lié à la maritimité, opposant directement
l'environnement marin à l'environnement agricole intérieur.

:::

```{r}
# Ajout des scores PCA aux signalements
signalements_pca <- bind_cols(
  signalements_clc,
  as.data.frame(pca_res$ind$coord[, 1:5]) %>%
    setNames(paste0("PCA", 1:5))
)
```

## Classification K-means

### Détermination du nombre optimal de clusters

```{r kmeans-optimal, fig.width=12, fig.height=5}
# Données pour K-means
data_kmeans <- as.data.frame(pca_res$ind$coord[, 1:5])
colnames(data_kmeans) <- paste0("PCA", 1:5)

# Méthode du coude
p_elbow <- fviz_nbclust(data_kmeans, kmeans, method = "wss", k.max = 10) +
  geom_vline(xintercept = 5, linetype = 2, color = "red") +
  labs(
    title = "Méthode du coude",
    x = "Nombre de clusters (k)",
    y = "Somme des carrés intra-cluster"
  ) +
  theme_minimal()

print(p_elbow)
```

### Application du K-means

```{r kmeans-apply}
# Application du K-means (k = 5)
set.seed(1234)
k_opt <- 5
km_res <- kmeans(data_kmeans, centers = k_opt, nstart = 25)

# Ajout des clusters aux données
signalements_km <- signalements_pca
signalements_km$cluster <- factor(km_res$cluster)

cat("🎯 Classification réalisée en", k_opt, "groupes\n")
cat("📊 Répartition des signalements par cluster:\n")

print(table(signalements_km$cluster))

cat("\n💯 Qualité du clustering (between_SS / total_SS):",
    round(km_res$betweenss / km_res$totss * 100, 2), "%\n")
```

::: {.callout-tip title="Qualité de la classification"}

📐 La Métrique : Between_SS / Total_SS Formule : (Between_SS / Total_SS) × 100

Total_SS = Variance totale des données (100%)

Between_SS = Variance entre les clusters (séparation)

Principe : Plus les clusters sont éloignés les uns des autres et
compacts, plus le score est élevé.

📊 Signification de 54.29% de la variance expliquée par la séparation
entre clusters

⚠️ 45.71% de la variance due à la dispersion interne (Within_SS)

✅ Points Positifs : Structure réelle détectée dans les données Clusters
différenciés (pas aléatoire) Score normal pour des signalements (données
complexes)

⚠️ Limites : 45% de variance reste inexpliquée donc des Clusters pas
parfaitement séparés Possibilité d'amélioration

✅ Conclusion pour des signalements, 54.29% est acceptable mais pas
optimal. L'important est de vérifier que vos 5 groupes ont une
interprétation cohérente au-delà du chiffre statistique.

Échelle : \< 40% (faible) \| 40-60% (moyen) \| 60-80% (bon) \| \> 80%
(excellent). 
:::

### Statistiques descriptives par cluster

```{r kmeans-stats}
library(knitr)
library(kableExtra)
library(dplyr)

# 1. Préparation des données
signalements_km_summary_t <- signalements_km %>%
  st_drop_geometry() %>%
  select(cluster, starts_with("class_")) %>%
  group_by(cluster) %>%
  summarise(across(starts_with("class_"), mean), .groups = "drop") %>%
  # On s'assure que les colonnes class_1, class_2... sont dans le bon ordre
  select(cluster, paste0("class_", 1:length(clc_labels))) %>% 
  mutate(cluster = paste0("Cluster ", cluster)) %>%
  tibble::column_to_rownames("cluster") %>%
  `colnames<-`(clc_labels) %>%
  t() %>%
  as.data.frame() %>%
  tibble::rownames_to_column("Type d'occupation du sol")

# 2. Mise en forme avec kableExtra
signalements_km_summary_t %>%
  kable(
    digits = 1,
    format = "html", 
    caption = "Pourcentage moyen de chaque classe CLC+ par cluster",
    col.names = c("Type d'occupation du sol", colnames(signalements_km_summary_t)[-1])
  ) %>%
  kable_styling(
    bootstrap_options = c("striped", "hover", "condensed", "responsive"),
    full_width = FALSE,
    position = "left"
  ) %>%
  column_spec(1, bold = TRUE, border_right = TRUE) %>% # Met la 1ère colonne en gras
  row_spec(0, bold = TRUE, background = "#f2f2f2")     # En-tête grise et gras
```

::: {.callout-tip title="Typologie paysagère identifiée"}
**Cluster 1 – Pyasages forestiers**

-   Conifères très majoritaires (51,3 %),

-   avec une part notable de feuillus (19,5 %) et de prairies (16,3 %).

-   Très peu de surfaces artificialisées.

-   👉 **Profil** : territoires majoritairement forestiers, plutôt
    naturels ou semi-naturels, typiques de zones montagnardes ou peu
    anthropisées.

**Cluster 2 – Territoires agricoles-prairies**

-   Cultures dominantes (44,0 %) et prairies importantes (22,0 %).

-   Présence secondaire de conifères (21,8 %) et Artificialisation
    faible.

-   👉 **Profil** : paysages agro-pastoraux, à vocation agricole
    marquée, avec une mosaïque cultures–prairies–forêts.

**Cluster 3 – Milieux ouverts semi-naturels**

-   Forte proportion de formations arbustives/herbacées (26,8 %).

-   Parts équilibrées de prairiesn(20,4 %), conifères (14,0 %) et
    surfaces artificielles (15,7 %).

-   👉 **Profil :** territoires de transition, combinant espaces
    naturels ouverts, activités humaines et urbanisation modérée (zones
    périurbaines, friches, garrigues, landes).

**Cluster 4 – Espaces fortement urbanisés**

-   Surfaces artificialisées très dominantes (47,3 %).

-   Compléments de prairies (18,6 %), conifères (20,5 %) et plans d’eau
    (4,5 %).

-   👉 **Profil :** zones urbaines et périurbaines et quelques espaces
    verts ou naturels résiduels.

**Cluster 5 – Paysages prairiaux et ruraux**

-   Prairies très majoritaires (46,5 %).

-   Parts secondaires de conifères (22,7 %), cultures (12,8 %) et
    surfaces artificielles modérées.

-   👉 **Profil :** territoires ruraux extensifs, souvent liés à
    l’élevage, avec une anthropisation faible à modérée.
:::

## Cartographie de l'environnement de piqûre

**Remplissage label selon les clusters**

```{r}
labels_carte <- c(
  "C1 : Paysages à dominance forestière",
  "C2 : Territoires agricols intensifs",
  "C3 : Milieux mixtes semi-naturels",
  "C4 : Espaces urbains et périurbains",
  "C5 : Paysages mixtes avec prairies naturelles"
)

signalements_km$label <- labels_carte[signalements_km$cluster]

```


**Répartition par profil paysager**

```{r}

library(leaflet)
library(sf)
library(dplyr)

# Reprojection en WGS84
signalements_wgs84 <- st_transform(signalements_km, crs = 4326)

# Extraction des coordonnées
coords <- st_coordinates(signalements_wgs84)
signalements_wgs84$lon <- coords[, 1]
signalements_wgs84$lat <- coords[, 2]

# S'assurer que label est un facteur
signalements_wgs84$label <- as.factor(signalements_wgs84$label)

# Palette de couleurs par label
couleurs <- couleurs <- c(
  "#2E8B57",  
  "#FFD700",  
  "#A8DADC", 
  "#E63946",
  "#7FB800"
)

pal <- colorFactor(
  palette = couleurs,
  domain  = levels(signalements_wgs84$label)
)

# Création de la carte Leaflet
leaflet_map <- leaflet(signalements_wgs84) %>%

  # Fonds de carte
  addProviderTiles(
    providers$CartoDB.Positron,
    group = "Fond clair"
  ) %>%

  addProviderTiles(
    providers$OpenStreetMap,
    group = "OpenStreetMap"
  ) %>%

  addProviderTiles(
    providers$Esri.WorldImagery,
    group = "Satellite"
  ) %>%

  # Points catégorisés par label
  addCircleMarkers(
    lng = ~lon,
    lat = ~lat,
    radius = 6,
    fillColor = ~pal(label),
    fillOpacity = 0.9,
    color = "grey20",
    weight = 1,
    stroke = TRUE,
    popup = ~paste0(
      "<b>Label : ", label, "</b><br>",
      "Coordonnées : ", round(lon, 4), ", ", round(lat, 4)
    )
  ) %>%

  # Légende
  addLegend(
    position = "bottomright",
    pal = pal,
    values = ~label,
    title = "Légende",
    opacity = 1
  ) %>%

  # Contrôle des fonds de carte
  addLayersControl(
    position = "bottomright",
    baseGroups = c("OpenStreetMap", "Satellite"),
    options = layersControlOptions(collapsed = FALSE)
  ) %>%

  # Titre
  addControl(
    html = "
      <div style='background:white; padding:6px; border-radius:5px;'>
        <h4 style='margin:0;'>Typologie paysagère des signalements</h4>
        <p style='margin:0; font-size:12px;'>
          pour le piqûre de tique sur les chiens
        </p>
      </div>",
    position = "topright"
  )

# Affichage
leaflet_map

```

**Visualisation dans l'espace PCA**

```{r kmeans-biplot}
p_km_biplot <- fviz_cluster(
  km_res,
  data = data_kmeans,
  geom = "point",
  ellipse.type = "norm",
  palette = c("#dbffe2", "#FF0014", "#F9FF00", "#18a843", "#095FF1"),
  ggtheme = theme_minimal(),
  main = "Clusters dans l'espace PCA (axes 1-2)"
)

print(p_km_biplot)
```

## Synthèse des typologies paysagères

```{r synthesis, message=FALSE, warning=FALSE}
library(dplyr)
library(sf)
library(knitr)
library(kableExtra)

summary_clusters <- signalements_km %>%
  st_drop_geometry() %>%
  group_by(cluster) %>%
  summarise(
    `N` = n(),
    `Urbain (%)` = mean(class_1, na.rm = TRUE),
    `Forêt (%)` = mean(class_2 + class_3 + class_4, na.rm = TRUE),
    `Agriculture (%)` = mean(class_7, na.rm = TRUE),
    `Prairie (%)` = mean(class_6, na.rm = TRUE),
    .groups = "drop"
  )

summary_clusters %>%
  kable(
    digits = 1,
    caption = "Synthèse des typologies paysagères par cluster",
    booktabs = TRUE,
    align = "c"
  ) %>%
  kable_styling(
    bootstrap_options = c("striped", "hover", "condensed", "responsive"),
    full_width = FALSE,
    position = "center"
  ) %>%
  row_spec(0, bold = TRUE) %>%
  column_spec(1, bold = TRUE) %>%
  column_spec(2, background = "#F7F7F7") %>%
  column_spec(3:6, width = "8em")

```

**Répartition des signalements par envionnement de piqûre**

```{r}
library(dplyr)
library(ggplot2)

signalements_km %>%
  count(label) %>%
  mutate(
    pourcentage = n / sum(n) * 100,
    label_pct = paste0(round(pourcentage, 1), "%")
  ) %>%
  ggplot(aes(x = 2, y = n, fill = label)) +
  geom_col(width = 1, color = "white") +
  coord_polar("y") +
  xlim(0.5, 2.5) +
  geom_text(
    aes(label = label_pct),
    position = position_stack(vjust = 0.5),
    size = 4
  ) +
  scale_fill_manual(
    values = c(
      "#2E8B57",  
      "#FFD700",  
      "#A8DADC", 
      "#E63946",
      "#7FB800"
    )
  ) +
  labs(
    title = "Taux de répartition des signalements",
    fill = "Paysages de signalements"
  ) +
  theme_void() +
  theme(
    plot.title = element_text(hjust = 0.5),
    legend.text = element_text(size = 10),
    legend.title = element_text(size = 12)
  )


```
**Répartition de signalement selon paysage déclaré et profils analysés**

```{r}
library(ggplot2)
library(dplyr)
library(sf)

# Préparer les données
df <- signalements_km %>%
  st_drop_geometry() %>%
  count(cluster, environ)

# Graphique à barres empilées
ggplot(df, aes(x = cluster, y = n, fill = environ)) +
  geom_bar(stat = "identity") +        # barres empilées
  labs(
    #title = "Nombre de signalements par paysage et environnement déclaré",
    x = "Cluster",
    y = "Nombre de signalements",
    fill = "Environnement"
  ) +
  theme_minimal() +                   # thème épuré
  theme(
    axis.text.x = element_text(angle = 0, hjust = 1)  # rotation labels x si besoin
  )

```
**signalements par région et environnement analysé**

```{r}
library(ggplot2)
library(dplyr)
library(sf)

# Préparer les données
library(ggplot2)
library(dplyr)
library(sf)

# Palette personnalisée
palette_label <- c(
  "#2E8B57",  
  "#FFD700",  
  "#A8DADC", 
  "#E63946",
  "#7FB800"
)

# Préparer les données
df <- signalements_km %>%
  st_drop_geometry() %>%
  count(region, label)

# Graphique à barres empilées
ggplot(df, aes(x = region, y = n, fill = label)) +
  geom_bar(stat = "identity") +
  scale_fill_manual(values = palette_label) +   # 🎨 palette appliquée
  labs(
    x = "Région",
    y = "Nombre de signalements",
    fill = "profil de signalement"
  ) +
  theme_minimal() +
  theme(
    axis.text.x = element_text(angle = 45, hjust = 1)
  )


```

------------------------------------------------------------------------------

# Export des données

```{r export, eval=FALSE}
# Export du shapefile avec clusters
st_write(
  signalements_km,
  "C:/Users/geographie/Documents/Master-G2M/M2-G2M/Ptut_VG_B/processing/outputs/signalements_typologie_paysagere.shp",
  delete_dsn = TRUE,
  quiet = TRUE
)

```


